ACORDAO-COMPLETO-2453440

ACÓRDÃO 8810/2021 ATA 21/2021 - PRIMEIRA CÂMARA

VISTOS, relatados e discutidos estes autos de tomada de contas especial instaurada pelo Fundo Nacional de Desenvolvimento da Educação em decorrência da omissão no dever de prestar contas dos recursos federais repassados para ações do Programa Nacional de Alimentação Escolar (Pnae) , no exercício de 2012.
ACORDAM os ministros do Tribunal de Contas da União, reunidos em sessão da 1ª Câmara, diante das razões expostas pelo relator, em:
9.1. acatar as alegações de defesa do Sr. Juarez Alves Lima;
9.2. julgar regulares com ressalvas as contas do Sr. Juarez Alves Lima, dando-lhe quitação neste processo;
9.3. enviar cópia deste acórdão ao FNDE para as providências previstas no art. 16, I, da IN/TCU 71/2012 e ao responsável.
9.4. arquivar os presentes autos e encerrar o processo.

Tomada de contas especial instaurada pelo FNDE referente a recursos do PNAE.

Primeira Câmara

Município de Icatu/MA.

3. Interessado/Responsável:
3.1. Interessado: Fundo Nacional de Desenvolvimento da Educação (FNDE).
3.2. Responsável: Juarez Alves Lima (CPF: XXX.050.733-XX).

13.1. Ministros presentes: Walton Alencar Rodrigues (Presidente), Vital do Rêgo e Jorge Oliveira.
13.2. Ministro-Substituto convocado: Augusto Sherman Cavalcanti.
13.3. Ministro-Substituto presente: Weder de Oliveira (Relator).

WEDER DE OLIVEIRA

Examina-se processo de tomada de contas especial (TCE) instaurada pelo Fundo Nacional de Desenvolvimento da Educação (FNDE) em que foi responsabilizado o Sr. Juarez Alves Lima, na condição de ex-prefeito do município de Icatu/MA (gestão 2009-2012) , em decorrência da omissão no dever de prestar contas dos recursos federais repassados para ações do Programa Nacional de Alimentação Escolar (Pnae) , no exercício de 2012.
Para contextualizar os fatos, as análises e os encaminhamentos do processo reproduzo a seguir a instrução da Secretaria de Controle Externo de Tomada de Contas Especial (Secex-TCE) (peça 40) .
" (...) 
HISTÓRICO
2.	Em 14/8/2018, com fundamento na IN/TCU 71/2012, alterada pela IN/TCU 76/2016 e DN/TCU 155/2016, o dirigente do Fundo Nacional de Desenvolvimento da Educação autorizou a instauração da tomada de contas especial (peça 1) . O processo foi registrado no sistema e-TCE com o número 1450/2018.
3.	Os recursos repassados pelo FNDE ao município de Icatu/MA, no âmbito do Programa Nacional de Alimentação Escolar (PNAE) - exercício 2012, totalizaram R$ 479.460,00 (peça 11) .
4.	O fundamento para a instauração da Tomada de Contas Especial, conforme consignado na matriz de responsabilização elaborada pelo tomador de contas à peça 20, foi a constatação da seguinte irregularidade:
'Deixar de prestar contas contrariando o disposto no parágrafo único do art. 70 da CF, quando deveria ter apresentado o processo de prestação de contas no prazo máximo de cento e vinte dias, contados da data do encerramento do exercício financeiro.'
5.	O responsável arrolado na fase interna foi devidamente comunicado às peças 9-10 e, diante da ausência de justificativas suficientes para elidir a irregularidade e da não devolução dos recursos, instaurou-se a tomada de contas especial.
6.	No relatório de TCE (peça 21) , o tomador de contas concluiu que o prejuízo importaria no valor original de R$ 479.460,00, imputando responsabilidade a Juarez Alves Lima, Prefeito Municipal de Icatu/MA no período de 1/1/2009 a 31/12/2012.
7.	Em 17/12/2019, a Controladoria-Geral da União emitiu o relatório de auditoria (peça 23) , em concordância com o relatório do tomador de contas. O certificado de auditoria e o parecer do dirigente do órgão de controle interno concluíram pela irregularidade das contas (peças 24 e 25) .
8.	Em 26/12/2019, o Ministro responsável pela área atestou haver tomado conhecimento das conclusões contidas no relatório e certificado de auditoria, bem como do parecer conclusivo do dirigente do órgão de controle interno, manifestando-se pela irregularidade das contas, e determinou o encaminhamento do processo ao Tribunal de Contas da União (peça 26) .
9.	O sucessor do responsável não pode figurar como corresponsável pela omissão no dever de prestar contas dos recursos ora questionados, uma vez que tomou as providências necessárias para o resguardo do patrimônio público (peça 12) , conforme registrado no relatório do tomador de contas (peça 21) .
10.	Cumpre esclarecer que, para os casos de omissão, a corresponsabilidade somente se aplica quando o prazo para prestação de contas recai sobre o mandato do prefeito sucessor, desde que não adotadas as competentes medidas de resguardo ao erário.
11.	No caso em exame, não há que se falar em corresponsabilidade, visto que apesar do prazo para prestação de contas ter se encerrado em 30/4/2013, durante o período de gestão do sucessor, este adotou as medidas legais de resguardo ao erário, conforme se verifica de Representação protocolizada junto ao Ministério Público Federal (peça 12) . A documentação em questão foi considerada suficiente pela Procuradoria Federal no FNDE - PROFE como comprovação da adoção das referidas medidas.
12.	Na instrução inicial (peça 30) , analisando-se os documentos nos autos, concluiu-se pela necessidade de realização de citação e audiência para as seguintes irregularidades:
12.1	Irregularidade 1: não comprovação da boa e regular aplicação dos recursos federais repassados ao município de Icatu - MA, em face da omissão no dever de prestar contas dos valores transferidos, no âmbito do Programa Nacional de Alimentação Escolar (PNAE) , no exercício de 2012, cujo prazo encerrou-se em 30/4/2013.
12.1.1.	Evidências da irregularidade: documentos técnicos presentes nas peças 7, 8, 9, 10, 11, 12, 13 e 14.
12.1.2.	Normas infringidas: art. 37, caput, c/c o art. 70, parágrafo único, da Constituição da República Federativa do Brasil; art. 93, do Decreto-lei 200/1967; art. 66, do Decreto 93.872/1986; Resolução CD/FNDE nº 38, de 16 de julho de 2009, arts. 33 a 35.
12.2.	Débitos relacionados ao responsável Juarez Alves Lima (CPF: XXX.050.733-XX) :
	Data de ocorrência
	Valor histórico (R$) 

	28/3/2012
	45.198,00

	3/4/2012
	45.198,00

	30/4/2012
	45.198,00

	4/6/2012
	45.198,00

	3/7/2012
	49.778,00

	2/8/2012
	49.778,00

	5/9/2012
	49.778,00

	2/10/2012
	49.778,00

	5/11/2012
	49.778,00

	4/12/2012
	49.778,00

12.2.1.	Cofre credor: Fundo Nacional de Desenvolvimento da Educação.
12.2.2.	Responsável: Juarez Alves Lima (CPF: XXX.050.733-XX) .
12.2.2.1.	Conduta: não demonstrar a boa e regular aplicação dos recursos federais recebidos e geridos por meio do instrumento em questão, no exercício de 2012, em face da omissão na prestação de contas, cujo prazo encerrou-se em 30/4/2013.
12.2.2.2.	Nexo de causalidade: a conduta descrita impediu o estabelecimento do nexo causal entre as possíveis despesas efetuadas com os recursos recebidos, no âmbito do instrumento em questão, no exercício de 2012.
12.2.2.3.	Culpabilidade: não há excludentes de ilicitude, de culpabilidade e de punibilidade; é razoável supor que o responsável tinha consciência da ilicitude de sua conduta; era exigível conduta diversa da praticada, qual seja, desincumbir-se do seu dever por meio da apresentação da prestação de contas no prazo e forma devidos. 
13.	Encaminhamento: citação.
13.1.	Irregularidade 2: não disponibilização das condições materiais mínimas e necessárias para que o seu sucessor pudesse apresentar a prestação de contas do Programa Nacional de Alimentação Escolar (PNAE) , no exercício de 2012, cujo prazo encerrou-se em 30/4/2013.
13.1.1.	Evidências da irregularidade: documentos técnicos presentes nas peças 7, 8, 9, 10, 11, 12, 13 e 14.
13.1.2.	Normas infringidas: art. 37, caput, c/c o art. 70, parágrafo único, da Constituição da República Federativa do Brasil; art. 93, do Decreto-lei 200/1967; art. 66, do Decreto 93.872/1986; Resolução CD/FNDE nº 38, de 16 de julho de 2009, arts.33 a 35.
13.1.3.	Responsável: Juarez Alves Lima (CPF: XXX.050.733-XX) .
13.1.3.1. Conduta: não disponibilizar as condições materiais mínimas e necessárias para que o seu sucessor pudesse apresentar a prestação de contas.
13.1.3.2. Nexo de causalidade: a conduta descrita impediu o estabelecimento do nexo causal entre as possíveis despesas efetuadas com os recursos recebidos, no âmbito do instrumento em questão, no exercício de 2012.
13.1.3.3. Culpabilidade: não há excludentes de ilicitude, de culpabilidade e de punibilidade; é razoável supor que o responsável tinha consciência da ilicitude de sua conduta; era exigível conduta diversa da praticada, qual seja, desincumbir-se do seu dever por meio da apresentação da prestação de contas no prazo e forma devidos. 
14.	Encaminhamento: audiência.
15.	Em cumprimento ao pronunciamento da unidade (peça 32) , foram efetuadas a citação e a audiência do responsável, nos moldes adiante:
a)	Juarez Alves Lima - promovida a citação e audiência do responsável, conforme delineado adiante:
	Comunicação: Ofício 2660/2020 - Seproc (peça 34) 
Data da Expedição: 14/2/2020
Data da Ciência: 27/2/2020 (peça 35) 
Nome do recebedor: Elvileu (ilegível) dos S. Maranhão 
Observação: Ofício enviado para o endereço do responsável, conforme pesquisa na base de dados no sistema da Receita Federal, custodiada pelo TCU.
Fim do prazo para a defesa: 13/3/2020
	
16.	Conforme Despacho de Conclusão das Comunicações Processuais (peça 38) , as providências inerentes às comunicações processuais foram concluídas.
17.	Transcorrido o prazo regimental, o responsável Juarez Alves Lima apresentou defesa, que será analisada na seção Exame Técnico.
ANÁLISE DOS PRESSUPOSTOS DE PROCEDIBILIDADE DA IN/TCU 71/2012
Avaliação de Viabilidade do Exercício do Contraditório e Ampla Defesa
18.	Verifica-se que não houve o transcurso de mais de dez anos desde o fato gerador sem que tenha havido a notificação do responsável pela autoridade administrativa federal competente (art. 6º, inciso II, c/c art. 19 da IN/TCU 71/2012, modificada pela IN/TCU 76/2016) , uma vez que o fato gerador da irregularidade sancionada ocorreu em 1/5/2013, haja vista que o vencimento do prazo para prestação de contas deu-se em 30/4/2013, e o responsável foi notificado sobre as irregularidades pela autoridade administrativa competente conforme abaixo:
18.1	Juarez Alves Lima, por meio do edital acostado à peça 10, publicado em 13/11/2017.
Valor de Constituição da TCE
19.	Verifica-se, ainda, que o valor atualizado do débito apurado (sem juros) em 1/1/2017 é de R$ 654.813,24, portanto superior ao limite mínimo de R$ 100.000,00, na forma estabelecida pelos arts. 6º, inciso I, e 19 da IN/TCU 71/2012, modificada pela IN/TCU 76/2016.
OUTROS PROCESSOS/DÉBITOS NOS SISTEMAS DO TCU COM O MESMO RESPONSÁVEL
20.	Informa-se que foram encontrados processos no Tribunal com o mesmo responsável:
	Responsável
	Processos

	Juarez Alves Lima
	Processo 018.494/2014-5 [TCE, encerrado, 'TCE - 23034.004627/2012-90 - instaurada pelo Fundo Nacional de Desenvolvimento da Educação/FNDE/Ministério da Educação, em razão da omissão no dever de prestar contas dos recursos repassados à Prefeitura Municipal de Icatu/MA, na modalidade fundo a fundo, à conta do Programa Brasil Alfabetizado/BRALF/2009 e do Programa Nacional de Apoio ao Transporte Escolar/PNATE/2007/2008/2009']
Processo 011.884/2017-7 [CBEX, encerrado, 'Cobrança Executiva de multa originária do (s) AC (s) AC-2544-7/2017-2C , referente ao TC Processo 018.494/2014-5']
Processo 011.883/2017-0 [CBEX, encerrado, 'Cobrança Executiva de débito originária do (s) AC (s) AC-2544-7/2017-2C , referente ao TC Processo 018.494/2014-5']
Processo 020.546/2017-3 [TCE, aberto, 'Tomada de Contas Especial instaurada pelo FNDE/MEC, em razão da impugnação de despesas dos Convênios nº s 790101/2016 e 816527/2005, celebrados com o Município de Icatu/MA (Proc. nº 23034.020097/2016-51) ']
Processo 040.914/2019-4 [TCE, aberto, 'TCE instaurada pelo (a) Fundo Nacional de Desenvolvimento da Educação em razão de Omissão no dever de prestar contas, para atendimento ao Programa Nacional de Alimentação Escolar (PNAE) , exercício 2011, função EDUCACAO (nº da TCE no sistema: 1447/2018) ']
Processo 021.365/2020-2 [TCE, aberto, 'TCE instaurada pelo (a) Fundo Nacional de Desenvolvimento da Educação em razão de Omissão no dever de prestar contas, Convênio 700065/2010, firmado com o/a FUNDO NACIONAL DE DESENVOLVIMENTO DA EDUCACAO, Siafi/Siconv 660768, função EDUCACAO, que teve como objeto O OBJETO DESTE CONVENIO E CONSTRUCAO DE ESCOLA (S) , NO .MBITO DO PROGRAMA NACIONAL DE REESTRUTURACAO E APARELHAGEM DA REDE ESCOLAR PUBLICA DEEDUCACAO INFANTIL - PROINF.NCIA (nº da TCE no sistema: 83/2019) ']
Processo 006.054/2019-6 [TCE, aberto, 'TCE instaurada pelo (a) Fundação Nacional de Saúde em razão de Omissão no dever de prestar contas, Termo de compromisso C 0103/09, firmado com o/a FUNDACAO NACIONAL DE SAUDE, Siafi/Siconv 658260, função SAUDE, que teve como objeto SISTEMA DE ABASTECIMENTO DE ÁGUA PARA ATENDER O MUNICÍPIO DE ICATU/MA, NO PROGRAMA DE ACELERAÇÃO DO CRESCIMENTO-PAC/2009. (nº da TCE no sistema: 633/2017) ']
Processo 021.936/2019-6 [REPR, aberto, 'Objeto (s) do processo:  Licitação: 11/2019']

21.	Informa-se que foi encontrado débito imputável ao responsável em outras TCE registrada no sistema e-TCE:
	Responsável
	TCES

	Juarez Alves Lima
	1060/2020 (R$ 1.485.000,00) - Aguardando ajustes do instaurador

22.	Informa-se que foi encontrado débito imputável ao responsável no banco de débitos existente no sistema e-TCE:
	Responsável
	Débitos inferiores

	Juarez Alves Lima
	3589/2019 (R$ 44.308,73) - Dano inferior ao limite de instauração da TCE cadastrado

23.	A tomada de contas especial está, assim, devidamente constituída e em condição de ser instruída.
EXAME TÉCNICO
Da defesa do responsável Juarez Alves Lima
24.	O responsável Juarez Alves Lima apresentou defesa, que passa a ser analisada em seguida:
25.	Argumento 1 (peça 37, p. 1-2) :
25.1.	O responsável alega que a entidade concedente só promoveu a instauração da Tomada de Contas Especial após transcorrido o prazo prescricional de 5 anos após a data da prestação de contas. Alega a parte que o prazo prescricional para a instauração da Tomada de Contas Especial pelo TCU é de cinco anos, contados da data em que deveriam ter sido prestadas as contas por quem estava obrigado a fazê-lo.
Análise do argumento 1:
26.1.	Vale ressaltar que a jurisprudência pacífica nesta Corte é no sentido da imprescritibilidade das ações de ressarcimento ao erário (Súmula TCU 282) . Dessa forma, identificado dano ao erário, deve-se instaurar e julgar o processo de TCE para responsabilizar seus agentes causadores, respeitando o direito ao contraditório e à ampla defesa, independentemente de quando ocorreram os atos impugnados.
26.2.	As ações de ressarcimento movidas pelo Estado contra os agentes causadores de danos ao erário são imprescritíveis. Há que ressaltar que este Tribunal (Acórdão 5928/2016-TCU-Segunda Câmara, relator Vital do Rêgo e 5.939/2016-TCU-2ª Câmara, relator Marcos Bemquerer) , tem entendido que a tese fixada pelo STF no RE 669.069 (Repercussão Geral 666) , que trata da incidência da prescrição nos débitos com a União decorrentes de ilícitos civis, com prazo prescricional de cinco anos, não alcança prejuízos que decorram de ilícitos administrativos, como a não comprovação da regular gestão de recursos públicos, que são imprescritíveis. Nessa linha é a jurisprudência pacificada desta Corte de Contas, exemplificada no Acórdão 232/2017-TCU-Primeira Câmara, relator Bruno Dantas.
26.3.	No tocante ao entendimento proferido pelo Supremo Tribunal Federal, no julgamento recente do RE 636.886 (tema 899) , a respeito da prescritibilidade da pretensão de ressarcimento ao erário com base em decisão de tribunal de contas, cabe assinalar que a decisão do STF alcança tão somente a fase judicial de execução do título extrajudicial, não atingindo os processos de controle externo em trâmite no TCU, conforme orientação sufragada pelo Acórdão 6589/2020-TCU-Segunda Câmara, da relatoria do Ministro Raimundo Carreiro. Aliás, da ementa do julgado do STF constou que: 'A pretensão de ressarcimento ao erário em face de agentes públicos reconhecida em acórdão de Tribunal de Contas prescreve na forma da Lei 6.830/1980 (Lei de Execução Fiscal) '. Portanto, até o trânsito em julgado do acórdão condenatório do TCU, permanece imprescritível a pretensão de ressarcimento ao erário decorrente da instauração da tomada de contas especial, conforme Enunciado da Súmula 282 do TCU.
26.4.	Ressalte-se, ainda, que a punição relativa à aplicação de multa, conforme Acórdão 1441/2016-TCU-Plenário, que uniformizou a jurisprudência acerca do assunto, subordina-se ao prazo geral de prescrição indicado no art. 205 do Código Civil, que é de 10 anos, contado da data de ocorrência da irregularidade sancionada, nos termos do art. 189 do Código Civil, sendo este prazo interrompido pelo ato que ordenar a citação, a audiência ou a oitiva do responsável.
27.	Argumento 2 (peça 37, p.2-4) :
27.1.	O responsável alega que o prazo de prestação de contas ocorreu após o fim do seu mandato, ficando impossibilitado de prestar contas no SiGPC. A gestão sucessora não lhe permitiu prestar contas, pois deveria ser feito por meio eletrônico, com acesso restrito à administração a partir do ano seguinte. A incumbência para a prestação de contas seria do sucessor, até mesmo pela impossibilidade de acesso aos sistemas e documentos no SiGPC.
27.2	Segundo afirma, houve alteração no modo de prestação de contas, que passou para o meio eletrônico, não dispondo de acesso, uma vez que seu mandato de prefeito se encerrou em 31/12/2012. Diante disso, aduz ser necessário afirmar que, se não houve a prestação de contas, tal não ocorreu por dolo, o que de logo afasta a ocorrência de improbidade administrativa, não ocorrendo a prestação de contas em vista da impossibilidade de fazer, pela eventual falta de acesso ao sistema do FNDE, por não mais estar no comando do município. Tal incumbência era da gestão iniciada em janeiro de 2013, não podendo tal fato ser imputado ao requerido.
27.3.	Complementa alegando que para acesso ao Sistema de Gestão de Prestação de Contas (SiGPC) , por meio eletrônico, são necessárias informações da gestão instalada a partir de janeiro de 2013, as quais não dispunha, e mesmo que tivesse, não podia fazer uso, ressaltando que o acesso ao SiGPC se faz apenas mediante senha com dados do atual gestor. É de se reconhecer a impossibilidade de prestar as contas do PNAE referente ao ano de 2012, pois não tinha acesso ao sistema, o que, de toda forma, deixa de exibir o dolo e a má-fé da sua parte na conduta que lhe é imputada.
Análise do argumento 2:
28.1	O responsável tenta imputar ao sucessor a responsabilidade pela prestação de contas. No entanto, como responsável pela gestão integral das verbas repassadas, competia-lhe comprovar o correto emprego dos recursos que lhe foram confiados, bem como o cumprimento dos objetivos do programa. Nesta TCE, mediante sua citação e audiência, o responsável tem nova oportunidade de comprovar a boa e regular aplicação dos recursos, e deve demonstrar o nexo causal entre as receitas auferidas com os repasses efetuados pelo FNDE, as aplicações financeiras e os gastos efetuados na consecução do programa.
28.2.	Observou-se que dos documentos acometidos nos autos pela defesa, vários lançamentos efetuados na conta bancária utilizada para movimentação dos recursos estão sem comprovação documental. É o caso, por exemplo da maioria dos pagamentos efetuados à empresa F.W.A. Comércio, como em 22/5, 25/6, 26/7, 10/8, 23/8, 11/9 e 17/10/2012, conforme extrato bancário à peça 13.
28.3.	Há, também, na prestação de contas, falta de comprovação documental nos pagamentos efetuados a Maurício dos Santos Araújo, José Everaldo Santos Frazão Filho, Gracildo Dias Nascimento e José Paulo Costa Araújo em 2/1/2012 e 28/6/2012, Thalyta Cristina Brito dos Santos e Patrício Orlando de Amorim em 18/7/2012, Toru Doihara, João dos Santos Barbosa, Miranilde Silva Santos, Jardilson Gomes Sousa e José Moreira Basília em 27/7/2012, João Garces Barbosa em 10/8/2012, Marinete Moreira de Santana Sousa, Ivanildo de Jesus dos Santos, Maria José Oliveira Silva, Patrício Orlando de Amorim, Valéria de Santana Sousa e Josilene Ribeiro em 23/8/2012, Ivaldo Bastos Costa, Raimundo Nonato Silva Ramos em 28/8/2012, Maria José Oliveira Silva, Maxsuel Gomes Barbosa e Josilene Ribeiro  em 28/8/2012, e Altermir Marques e Lielson Jose Costa em 3/9/2012. Todos estes pagamentos, em valores variáveis, a pessoas físicas e jurídicas, não foram adequadamente demonstrados com documentos, tratando-se de documentação incompleta, não apta a comprovar os valores pagos, e, portanto, o nexo causal da despesa efetuada.
28.4.	Note-se que, nesta TCE, não foram apresentados importantes documentos como o Demonstrativo Sintético Anual da Execução Físico-Financeira e o Relatório Anual de Gestão do PNAE, não havendo, ainda, conciliação bancária, ficando ausente o relatório do cumprimento do objeto e dos benefícios alcançados, declarando a realização dos objetivos a que se propunha o programa, além da relação de despesas e pagamentos. Não basta juntar aos autos uma série de empenhos, notas de liquidação e pagamentos de forma desorganizada e de forma desconexa, não conciliando os lançamentos. É importante ressaltar, ainda, a falta do Parecer Conclusivo do Conselho de Alimentação Escolar, que não foi anexado pelo responsável em sua defesa. Repare-se que o responsável, como ex-gestor dos recursos, deveria se precaver de guardar a documentação, ou pelo menos demonstrar, de forma judicial, o seu não acesso, caso não fornecidas as vias de comprovação dos gastos efetuados. Não há, entretanto, nada que convença do contrário, ou seja, que o responsável realmente não teve acesso à documentação, havendo, por si, uma série de documentos faltantes, que não comprovam a totalidade dos recursos recebidos.
28.5.	Por outro lado, na prestação de contas, a Súmula 230 do TCU e a jurisprudência do TCU já prenunciam que o Prefeito sucessor poderá ficar isento de responsabilidade, por omissão no dever de prestar contas de recurso recebido por seu antecessor, se demonstrar a adoção de medidas efetivas visando ao resguardo do patrimônio público, seja por meio de solicitação de instauração de TCE, de ação civil pública, de ação de ressarcimento, de representação ao Ministério Público ou de qualquer outra providência reconhecidamente capaz de buscar o ressarcimento do prejuízo causado do erário (Acórdão 3642/2012-TCU-Segunda Câmara, Relator RAIMUNDO CARREIRO, Acórdão 6295/2010-TCU-Primeira Câmara, Relator AUGUSTO NARDES, Acórdão 1313/2010-TCU-Primeira Câmara, Relator AUGUSTO NARDES, Acórdão 1080/2010-TCU-Segunda Câmara, Relator: AUGUSTO SHERMAN, Acórdão 583/2010-TCU-Primeira Câmara, Relator: JOSÉ MUCIO MONTEIRO, entre outros) .
28.6.	Observe-se que o Prefeito sucessor representou contra o responsável no Ministério Público Federal (peça 12) , alegando que a conduta do ex-Prefeito Municipal Juarez Alves Lima gerou prejuízos ao município, uma vez que deixou de encaminhar a prestação de contas do Programa Nacional de Alimentação Escolar PNAE do exercício de 2011 e de 2012. Segundo descrito, o ex-gestor municipal não deixou nenhum documento no município que permitisse a atual administração processar e enviar as prestações de contas do PNAE. Diante desse fato, exigiu-se a adoção de providências contra o ex-gestor que, por culpa ou dolo, não deixou os documentos necessários para que o seu sucessor pudesse apresentar as prestações de contas.
28.7.	Neste passo, o município tomou diversas atitudes para responsabilizar o ex-gestor, como ações de improbidade administrativa, representação criminal junto ao Ministério Público Federal, edição de decreto instaurando a tomada de contas especial e, ainda, comunicando os fatos ao Tribunal de Contas do Estado do MA, conforme documentos apostos à peça 12. Ademais, nos casos em que a transferência dos recursos ocorre inteiramente no mandato do prefeito antecessor, e é apresentada/comprovada a informação de que o sucessor justificou a omissão e adotou medidas judiciais com vistas ao ressarcimento dos valores repassados, a jurisprudência do TCU é no sentido que deve haver a exclusão do nome do sucessor do rol de responsáveis (ver Acórdão 3088/2009-TCU-Primeira Câmara, Relator AUGUSTO NARDES, 3267/2008 - TCU - 2ª Câmara, Relator: AUGUSTO SHERMAN, 1.529/2009 - TCU - 1ª Câmara,, Relator AUGUSTO NARDES, 287/2009 - TCU - 2ª Câmara, Relator: JOSÉ JORGE, 963/2008 -TCU - Plenário, Relator: AROLDO CEDRAZ, 2.715/2009 - TCU - 1ª Câmara, Relator: VALMIR CAMPELO, 188/2009 - TCU - 2ª Câmara, Relator: AROLDO CEDRAZ, 684/2005 - TCU - 2ª Câmara, Relator: UBIRATAN AGUIAR, e 2.224/2009 - TCU - 2ª Câmara, Relator: AROLDO CEDRAZ) .
28.8.	De fato, quando a vigência do termo de ajuste de transferência de recursos se estende pela gestão de indivíduos distintos, a responsabilidade pela apresentação da prestação de contas é do último deles (último sucessor) . Entretanto, a responsabilidade pela execução/comprovação da aplicação dos recursos é individual e fica adstrita ao período de gestão de cada um deles. A corresponsabilidade dos prefeitos antecessor e sucessor pela comprovação da boa e regular aplicação dos recursos é matéria de larga discussão neste Tribunal. Contudo, é válido o entendimento de que em um plano abstrato é possível definir e delimitar a quem cabe o quê, em consonância ao Acórdão 3576/2019-TCU-Segunda Câmara, rel. min. Ana Arraes:
''22. Ademais, consoante mencionado pelo auditor da Serur, são diversos os precedentes desta Corte no sentido de que a obrigação primária de prestar contas recai sobre o prefeito em cuja gestão se enquadra a data prevista para fazê-lo. Nesse sentido, destaco o Acórdão 6171/2011-TCU-Primeira Câmara (rel. min. José Múcio) e o Acórdão 1536/2008-TCU-Segunda Câmara (rel. min. Ubiratan Aguiar) . 23. Obviamente, esse entendimento não significa que o agente que geriu recursos mas não ficou responsável pela prestação de contas esteja isento de responsabilidade. A obrigação de prestar contas não se confunde com a sujeição à responsabilidade pela gestão dos recursos. 24. O que é importante é que esteja definido, em abstrato, a quem cabe o quê (...) '.
28.9.	Quanto à distribuição do ônus probatório, há que se mencionar a jurisprudência do Tribunal:
'Compete ao gestor de recursos públicos, por expresso mandamento constitucional e legal, comprovar adequadamente o destino dado a recursos públicos sob sua responsabilidade, cabendo-lhe o ônus da prova. (Acórdão 84/2009-TCU-Segunda Câmara | Relator: RAIMUNDO CARREIRO) 
O ônus de demonstrar a regular aplicação de recursos federais recai sobre o agente público responsável por sua gestão. (Acórdão 95/2013-TCU-Plenário | Relator: WALTON ALENCAR RODRIGUES) 
Eventuais dificuldades do gestor na obtenção dos documentos necessários à prestação de contas dos recursos geridos, inclusive as derivadas de ordem política, se não resolvidas administrativamente, devem ser por ele levadas ao conhecimento do Poder Judiciário por meio de ação própria, uma vez que a responsabilidade pela comprovação da boa e regular aplicação dos recursos públicos é pessoal. (Acórdão 1838/2019-TCU-Primeira Câmara | Relator: VITAL DO RÊGO) 
As dificuldades de ordem política na obtenção de documentos necessários à prestação de contas de recursos de convênio, se não resolvidas com a administração municipal, devem, por meio de ação apropriada, ser levadas ao Poder Judiciário, não cabendo ao TCU garantir ao responsável o acesso à referida documentação. (Acórdão 1731/2014-TCU-Segunda Câmara | Relator: MARCOS BEMQUERER) '
28.10.	Bem se vê, dessa maneira, que o gestor que aplicou os recursos tem a responsabilidade de evidenciar que disponibilizou para o seu sucessor a documentação necessária para o cumprimento da obrigação constitucional de prestar contas. No caso vertente, o responsável não juntou elemento algum que comprove se houve a disponibilização dos documentos necessários para que o sucessor pudesse apresentar a prestação de contas dos recursos utilizados, o que dele se esperava em sede de transição de mandatos.
28.11.	Não podem ser acolhidas, neste quadro, as alegações de defesa do responsável.
29.	Argumento 3 (peça 37, p.4) :
O responsável alega que os recursos foram aplicados devidamente, não havendo enriquecimento ilícito, muito menos qualquer dano ao erário, conforme documentos em anexo, que refletem a prestação de contas.
30.	Análise do argumento 3: 
30.1.	No caso em análise, os documentos apresentados não são suficientes para comprovar a aplicação dos recursos. O responsável apresentou notas de empenho, liquidação, certidões negativas e documentos relacionados ao fornecimento de alimentos, no entanto, não relacionou as despesas e receitas, com a conciliação das despesas aos lançamentos bancários, deixando de apresentar uma série de documentos previstos na prestação de contas, conforme será demonstrado no item 30.4 desta instrução.
30.2. Importa destacar, ainda, que o responsável ainda não apresentou a prestação de contas ou quaisquer documentos no SIGPC, persistindo a inadimplência (peça 39) .
30.3. Deste modo, não há como se aferir a comprovação dos gastos com a merenda escolar.
30.4. Em relação ao PNAE, a Resolução CD/FNDE nº 02/2012 e a Resolução CD/FNDE nº 38/2009 estabeleceram como obrigatória nas prestações de contas, a documentação elencada abaixo: 
' (Resolução CD/FNDE nº 38/2009) Art. 34 [...] I. Demonstrativo Sintético Anual da Execução Físico-Financeira (Anexo VIII) ; II. Relatório Anual de Gestão do PNAE (Anexo IX) ; III. extratos bancários da conta corrente específica em que os recursos foram depositados e das aplicações financeiras realizadas; e IV. conciliação bancária, se for o caso. 
 (Resolução CD/FNDE nº 02/2012) Art. 2º A entrega das prestações de contas ocorrerá com a inserção, no SiGPC, das informações previstas nas respectivas resoluções que instituíram os repasses, as quais deverão ser suficientes para: I. elaboração do relatório do cumprimento do objeto e dos benefícios alcançados, declarando a realização dos objetivos a que se propunha; II. elaboração da relação de bens ou serviços; III. elaboração da relação de despesas e pagamentos, com a indicação do respectivo credor; IV. conciliação bancária; V. outras demonstrações da execução dos recursos; e VI. anexação, quando for o caso, de cópias de documentos digitalizados/escaneados, como por exemplo: a. extrato bancário; b. fotos; c. Guia de Recolhimento da União; d. termo de aceitação definitiva da obra; e. despacho adjudicatório e homologação das licitações realizadas ou justificativa para sua dispensa ou inexigibilidade; f. faturas; g. recibos; h. notas fiscais; ou i. qualquer outro documento comprobatório da aplicação dos recursos.' 
30.5.	No caso em apreço, não há como aprovar a prestação de contas apresentada, a partir de simples notas de empenho e liquidação, tendo em vista a falta de documentos importantes solicitados pelas normas do programa, como o Demonstrativo Sintético Anual da Execução Físico-Financeira, Relatório Anual de Gestão do PNAE e a conciliação bancária, além do relatório do cumprimento do objeto e dos benefícios alcançados, declarando a realização dos objetivos a que se propunha, além da relação de despesas e pagamentos. Observe-se, ainda, a falta de documento imprescindível na prestação de contas, que é o Parecer Conclusivo do Conselho de Alimentação Escolar (CAE) .
30.6.	Neste caso, considerando que a comprovação da execução do Programa não atendeu à totalidade dos dispositivos técnicos estabelecidos, sugere-se a não aprovação da prestação de contas apresentada pelo ex-gestor da Prefeitura Municipal de Icatu/MA, referente ao exercício de 2012, com impugnação da totalidade dos recursos repassados.
30.7.	Da análise procedida acima, verifica-se que os argumentos de defesa não foram suficientes para elidir a irregularidade pela qual está sendo responsabilizado, de forma que devem ser rejeitados. Não há elementos para que se possa efetivamente aferir e reconhecer a ocorrência de boa-fé na conduta de Juarez Alves Lima, podendo este Tribunal, desde logo, proferir o julgamento de mérito pela irregularidade das contas, conforme os termos dos §§ 2º e 6º do art. 202 do Regimento Interno do TCU, condenando-se o responsável ao débito apurado e aplicando-lhe a multa prevista no art. 57, da Lei 8.443/1992.
Prescrição da Pretensão Punitiva
31.	Vale ressaltar que a pretensão punitiva do TCU, conforme Acórdão 1441/2016-TCU-Plenário, Relator Min. Benjamin Zymler, que uniformizou a jurisprudência acerca dessa questão, subordina-se ao prazo geral de prescrição indicado no art. 205 do Código Civil, que é de dez anos, contado da data de ocorrência da irregularidade sancionada, nos termos do art. 189 do Código Civil, sendo este prazo interrompido pelo ato que ordenar a citação, a audiência ou a oitiva do responsável.
32.	No caso em exame, não ocorreu a prescrição, uma vez que a irregularidade sancionada ocorreu em 1/5/2013, e o ato de ordenação da citação ocorreu em 5/2/2020 (peça 32) .
33.	Cumpre observar, ainda, que a conduta do responsável, consistente nas irregularidades 'não comprovação da boa e regular aplicação dos recursos federais repassados em face da omissão no dever de prestar contas' e 'não disponibilização das condições materiais mínimas e necessárias para que o seu sucessor pudesse apresentar a prestação de contas', configura violação não só às regras legais, mas também aos princípios basilares da administração pública, eis que, em última análise, ocorre o comprometimento da necessária satisfação à sociedade sobre o efetivo emprego dos recursos públicos postos à disposição da municipalidade, por força do instrumento de repasse em questão.
34.	Nesses casos, em que fica evidente a falta de transparência e lisura, não há como afastar as suspeitas sempre presentes de que a totalidade dos recursos públicos federais, transferida ao município, tenha sido integralmente desviada, em prol de gestor ímprobo, ou de pessoas por ele determinadas, a revelar grave inobservância de dever de cuidado no trato com a coisa pública, isto é, ato praticado com culpa grave, pois, na espécie, a conduta do responsável se distancia daquela que seria esperada de um administrador público minimante diligente, num claro exemplo de erro grosseiro a que alude o art. 28 do Decreto-lei 4.657/1942 (Lei de Introdução às Normas do Direito Brasileiro) , incluído pela Lei 13.655/2018 (Acórdão 1689/2019-TCU-Plenário, Relator Min. Augusto Nardes; Acórdão 2924/2018-TCU-Plenário, Relator Min. José Mucio Monteiro; Acórdão 2391/2018-TCU-Plenário, Relator Min. Benjamin Zymler) . 
CONCLUSÃO
35.	Em face da análise promovida na seção 'Exame Técnico', propõe-se rejeitar as alegações de defesa de Juarez Alves Lima, uma vez que não foram suficientes para sanar as irregularidades a ele atribuídas e nem afastar o débito apurado. Ademais, inexistem nos autos elementos que demonstrem a boa-fé do responsável ou a ocorrência de outras excludentes de culpabilidade.
36.	Vale ressaltar que a jurisprudência pacífica nesta Corte é no sentido da imprescritibilidade das ações de ressarcimento ao erário (Súmula TCU 282) . Dessa forma, identificado dano ao erário, devese instaurar e julgar o processo de tomada de contas especial para responsabilizar seus agentes causadores, respeitando o direito ao contraditório e à ampla defesa, independentemente de quando ocorreram os atos impugnados.
37.	Verifica-se também que não houve a prescrição da pretensão punitiva, conforme análise já realizada.
38.	Observa-se que, não obstante a conduta do Sr. Juarez Alves Lima tenha concorrido decisivamente para a caracterização da omissão, porque não cumpriu com sua obrigação de disponibilizar as condições materiais mínimas e necessárias para que o seu sucessor pudesse apresentar a prestação de contas, fato é que o vencimento do prazo para esta prestação de contas recaiu no mandato sucessor (em 30/4/2013) , quando já não estava mais à frente da administração municipal, razão por que o gestor deve ser responsabilizado, haja vista o teor da audiência e citação acima referidas, com fundamento no art. 16, inciso III, alíneas 'b' e 'c', da lei 8.443/92.
39.	Tendo em vista que não constam dos autos elementos que permitam reconhecer a boa-fé do responsável, sugere-se que as suas contas sejam julgadas irregulares, nos termos do art. 202, § 6º, do Regimento Interno do TCU, com a imputação do débito atualizado monetariamente e acrescido de juros de mora, nos termos do art. 202, § 1º do Regimento Interno do TCU, descontado o valor eventualmente recolhido, com a aplicação da multa prevista no art. 57 da Lei 8.443/1992.
40.	Por fim, como não houve elementos que pudessem modificar o entendimento acerca das irregularidades em apuração, mantém-se a matriz de responsabilização presente na peça 29.
PROPOSTA DE ENCAMINHAMENTO
41.	Diante do exposto, submetemos os autos à consideração superior, propondo ao Tribunal:
a)	rejeitar as alegações de defesa apresentadas pelo responsável Juarez Alves Lima (CPF: XXX.050.733-XX) ; 
b)	julgar irregulares, nos termos dos arts. 1º, inciso I, 16, inciso III, alíneas 'b' e 'c', da Lei 8.443/1992, c/c os arts. 19 e 23, inciso III, da mesma Lei, as contas do responsável Juarez Alves Lima (CPF: XXX.050.733-XX) , condenando-o ao pagamento das importâncias a seguir especificadas, atualizadas monetariamente e acrescidas dos juros de mora, calculadas a partir das datas discriminadas até a data da efetiva quitação do débito, fixando-lhe o prazo de quinze dias, para que comprove, perante o Tribunal, o recolhimento das referidas quantias aos cofres do Fundo Nacional de Desenvolvimento da Educação, nos termos do art. 23, inciso III, alínea 'a', da citada lei, c/c o art. 214, inciso III, alínea 'a', do Regimento Interno do TCU.
Débitos relacionados ao responsável Juarez Alves Lima (CPF: XXX.050.733-XX) :
	Data de ocorrência
	Valor histórico (R$) 

	28/3/2012
	45.198,00

	3/4/2012
	45.198,00

	30/4/2012
	45.198,00

	4/6/2012
	45.198,00

	3/7/2012
	49.778,00

	2/8/2012
	49.778,00

	5/9/2012
	49.778,00

	2/10/2012
	49.778,00

	5/11/2012
	49.778,00

	4/12/2012
	49.778,00

c)	aplicar ao responsável Juarez Alves Lima (CPF: XXX.050.733-XX) , a multa prevista no art. 57 da Lei 8.443/1992 c/c o art. 267 do Regimento Interno do TCU, fixando-lhe o prazo de quinze dias, a contar da notificação, para que comprove, perante o Tribunal (art. 214, III, alínea 'a', do Regimento Interno do TCU) , o recolhimento da dívida aos cofres do Tesouro Nacional, atualizada monetariamente desde a data do acórdão que vier a ser proferido por este Tribunal até a data do efetivo recolhimento, se paga após o vencimento, na forma da legislação em vigor;
d) 	autorizar, desde logo, a cobrança judicial das dívidas, caso não atendida a notificação, na forma do disposto no art. 28, inciso II, da Lei 8.443/1992;
e)	autorizar também, desde logo, se requerido, com fundamento no art. 26, da Lei 8.443, de 1992, c/c o art. 217, §§ 1º e 2º do Regimento Interno do TCU, o parcelamento da (s) dívida (s) em até 36 parcelas, incidindo, sobre cada parcela, corrigida monetariamente, os correspondentes acréscimos legais, fixando-lhe o prazo de quinze dias, a contar do recebimento da notificação, para comprovar, perante o Tribunal, o recolhimento da primeira parcela, e de trinta dias, a contar da parcela anterior, para comprovar os recolhimentos das demais parcelas, devendo incidir, sobre cada valor mensal, atualizado monetariamente, os juros de mora devidos, no caso do débito, na forma prevista na legislação em vigor, alertando o responsável de que a falta de comprovação do recolhimento de qualquer parcela importará o vencimento antecipado do saldo devedor, nos termos do § 2º do art. 217 do Regimento Interno deste Tribunal; 
f)	enviar cópia do Acórdão a ser prolatado à Procuradoria da República no Estado do Maranhão, nos termos do § 3º do art. 16 da Lei 8.443/1992, c/c o § 7º do art. 209 do Regimento Interno do TCU, para adoção das medidas cabíveis; e
g)	enviar cópia do Acórdão que vier a ser proferido ao Fundo Nacional de Desenvolvimento da Educação e ao responsável, para ciência;
h)	informar à Procuradoria da República no Estado do Maranhão, ao Fundo Nacional de Desenvolvimento da Educação e ao responsável que a presente deliberação, acompanhada do Relatório e do Voto que a fundamenta, está disponível para a consulta no endereço www.tcu.gov.br/acordaos, além de esclarecer que, caso requerido, o TCU poderá fornecer sem custos as correspondentes cópias, de forma impressa; e
i)	informar à Procuradoria da República no Estado do Maranhão que, nos termos do parágrafo único do art. 62 da Resolução TCU 259/2014, os procuradores e membros do Ministério Público credenciados nesta Corte podem acessar os presentes autos de forma eletrônica e automática, ressalvados apenas os casos de eventuais peças classificadas como sigilosas, as quais requerem solicitação formal."
O Ministério Público junto a este Tribunal (MP/TCU) , representado pelo procurador Sérgio Ricardo Costa Caribé, concordou com as propostas da unidade instrutiva, consoante o seguinte parecer (peça 43) :
"Trata-se de tomada de contas especial (TCE) instaurada pelo Fundo Nacional de Desenvolvimento da Educação (FNDE) em razão da omissão no dever de prestar contas dos recursos recebidos pelo Município de Icatu - MA por intermédio do Programa Nacional de Alimentação Escolar (PNAE) , no exercício de 2012.
2.	No Relatório de TCE, o tomador de contas concluiu pela ocorrência de dano ao erário no valor original de R$ 479.460,00 - correspondente à integralidade dos recursos federais repassados, pelo FNDE, em 2012, ao ente federado beneficiário -, cuja responsabilidade pelo ressarcimento foi atribuída ao Sr. Juarez Alves Lima, prefeito municipal na gestão 2009 a 2012 (peça 21) . 
3.	No âmbito do TCU, consoante instrução preliminar acostada à peça 30, foi promovida a citação do responsável, em razão da 'não comprovação da boa e regular aplicação dos recursos federais repassados ao Município de Icatu - MA, em face da omissão no dever de prestar contas dos valores transferidos', como também sua audiência, pela 'não disponibilização das condições materiais mínimas e necessárias para que o seu sucessor pudesse apresentar a prestação de contas'. 
4.	Após a análise da manifestação do Sr. Juarez Alves Lima, a Secretaria de Controle Externo de Tomada de Contas Especial (Secex-TCE) propôs, em pronunciamentos convergentes, rejeitar os elementos de defesa apresentados, julgar irregulares as contas do responsável, condená-lo ao ressarcimento do dano no valor original de R$ 479.460,00 e aplicar-lhe a multa prevista no artigo 57 da Lei 8.443/1992 (peças 40, p. 11-13; 41; e 42) .  
5.	Em face do panorama evidenciado pelos elementos presentes nos autos, manifesto-me inteiramente de acordo com a proposta de encaminhamento formulada pela unidade instrutiva.
6.	Com o intuito de comprovar que os recursos federais foram aplicados de forma lícita, o Sr. Juarez Alves Lima juntou à sua peça de defesa diversos documentos de prestação de contas (peça 37) . Todavia, a análise desses elementos pela Secex-TCE revelou que vários lançamentos realizados na conta bancária utilizada para a movimentação dos recursos continuavam sem a necessária comprovação documental. Constatou-se, ainda, a ausência de comprovantes fiscais aptos a respaldar vários pagamentos efetuados a diversas pessoas físicas. 
7.	Ademais, não foram encaminhados itens indispensáveis para a correta prestação de contas, tais como o Demonstrativo Sintético Anual da Execução Físico-Financeira, o Relatório Anual de Gestão do PNAE, a conciliação bancária e o relatório de cumprimento do objeto e dos benefícios alcançados. Dessa forma, conforme bem pontuou a unidade técnica, o conjunto probatório disponibilizado pelo responsável não foi suficiente para demonstrar a boa e regular aplicação das verbas federais.
8.	Outrossim, quanto à irregularidade que ensejou a realização da audiência, não foi apresentado qualquer elemento apto a comprovar que, durante a transição da gestão municipal, o Sr. Juarez Alves Lima tenha efetivamente disponibilizado os documentos indispensáveis para oportunizar, ao seu sucessor, a elaboração e a apresentação da prestação de contas dos recursos federais utilizados pelo município.
9.	Não é demais recapitular que o dever de prestar contas, que tem como corolário o ônus de comprovar, com os devidos documentos, a boa e regular aplicação de recursos públicos, cabe ao respectivo gestor, na forma do que dispõem o art. 70, parágrafo único, da Constituição Federal de 1988 e o art. 93 do Decreto-lei 200/1967. Portanto, em face da impossibilidade de se aferir se os recursos federais foram efetivamente aplicados para o alcance das finalidades a que se destinavam, julgo apropriada a proposta da Secex-TCE de condenar o Sr. Juarez Alves Lima ao ressarcimento do valor do dano apurado. 
10.	Apesar de as verbas federais provenientes do PNAE 2012 terem sido integralmente recebidas e geridas pelo Sr. Juarez Alves Lima, o prazo final para a prestação de contas expirou em 30/4/2013, ou seja, já na administração seguinte. Nada obstante, ao assumir a gestão do município, o Sr. José Ribamar Moreira Gonçalves interpôs representação criminal no Ministério Público Federal, na qual registrou que não foi disponibilizada documentação que lhe permitisse apresentar a respectiva prestação de contas (peça 12) .  Portanto, no caso vertente, não há que se cogitar a corresponsabilidade do prefeito sucessor, tendo em vista as medidas competentes por ele adotadas para o resguardo do erário.
11.	Por fim, registro não estar caracterizada nos autos a prescrição da pretensão punitiva do TCU, pois a irregularidade em exame ocorreu em 2012, ano em que os recursos do PNAE foram descentralizados, ao passo que o ato que ordenou a citação e a audiência do responsável foi expedido em 5/2/2020 (peça 32) , antes, portanto, do interregno de dez anos previsto no art. 205 do Código Civil, utilizado como parâmetro por este Tribunal, conforme Acórdão 1441/2016-TCU-Plenário.
12.	Diante do exposto, este membro do Ministério Público de Contas manifesta-se de acordo com a proposta de encaminhamento formulada pela unidade técnica."
	É o relatório.

Irapoã Suzuki de Almeida Eloi (OAB/MA 8.853), representando Juarez Alves Lima.

Procurador Sergio Ricardo Costa Caribé.

TOMADA DE CONTAS ESPECIAL. FNDE. REPASSE AUTOMÁTICO. PNAE 2012. OMISSÃO DA PRESTAÇÃO DE CONTAS. RESPONSABILIZAÇÃO DO PREFEITO GESTOR DOS RECURSOS. EXCLUSÃO DO GESTOR SUCESSOR. CITAÇÃO. AUDIÊNCIA. APRESENTAÇÃO INTEMPESTIVA DA PRESTAÇÃO DE CONTAS. AUSÊNCIA DO PARECER DO CONSELHO DE CONTROLE SOCIAL. JUSTIFICATIVAS PARA A INTEMPESTIVIDADE DAS COMPROVAÇÕES. ELISÃO DO DÉBITO. CONTAS REGULARES COM RESSALVAS. COMUNICAÇÕES.

TOMADA DE CONTAS ESPECIAL (TCE)

Secretaria de Controle Externo de Tomada de Contas Especial (SecexTCE).

O Fundo Nacional de Desenvolvimento da Educação (FNDE) instaurou este processo de tomada de contas especial (TCE) em que foi responsabilizado o Sr. Juarez Alves Lima, na condição de ex-prefeito do município de Icatu/MA (gestão 2009-2012) , em decorrência da omissão no dever de prestar contas da aplicação dos recursos federais repassados para ações do Programa Nacional de Alimentação Escolar (Pnae) , no exercício de 2012.
Em 2012, município recebeu o montante de R$ 479.460,00 para ser aplicado em ações do Pnae, tendo o prazo para a inclusão (apresentação) da prestação de contas, por meio do sistema SiGPC do FNDE, expirado em 30/4/2013.
O FNDE expediu notificações, solicitando o registro da prestação de contas ao Sr. Juarez Alves Lima (gestor dos recursos) e ao Sr. José Ribamar Moreira Gonçalves (sucessor, em cujo mandato finalizava o prazo para prestar contas) (peças 7-10) . 
O Sr. Juarez Lima não apresentou resposta à notificação e tampouco restituiu os valores cobrados em razão da ausência da prestação de contas. Já o Sr. José Ribamar Gonçalves informou que não localizou documentos para processar e enviar as prestações de contas do Pnae (2011 e 2012) e ingressou com representações junto ao Ministério Público Federal com vistas ao resguardo do patrimônio público, o que teve por efeito a suspensão da inadimplência do município e a exclusão de sua responsabilidade do processo, com base no parecer PGF/FNDE 767/2008 (peça 12) .
Dessa forma, consoante consta do relatório do tomador de contas especial 525/2018 (peça 21) , o FNDE instaurou a presente TCE por omissão da prestação de contas, imputou responsabilidade ao Sr. Juarez Alves Lima e quantificou o dano pelo total dos recursos federais transferidos. 
A Controladoria-Geral da União (CGU) e o ministro supervisor emitiram os correspondentes parecer e pronunciamento (peças 23 a 26) . 
Neste Tribunal, a Secretaria de Controle Externo de Tomada de Contas Especial (Secex-TCE) realizou citação e audiência do Sr. Juarez Alves Lima em decorrência da não comprovação da boa e regular aplicação dos recursos federais repassados ao município de Icatu/MA, em face da omissão no dever de prestar de contas da aplicação dos recursos do Pnae/2012 e da não disponibilização das condições materiais necessárias para que o seu sucessor pudesse apresentá-la, cujo prazo encerrou-se em 30/4/2013.
Em resposta ao chamamento processual, o responsável apresentou, tempestivamente, suas alegações de defesa com o objetivo de excluir sua responsabilidade, comprovar as despesas do Pnae/2012 e justificar a ausência do lançamento da prestação de contas eletrônica no sistema do FNDE, ressaltando que o prazo para tal providência recaiu na gestão sucessora (peça 37) .
Após análise dos elementos apresentados, a unidade instrutiva propõe rejeitá-los pelos argumentos a seguir resumidos:
"até o trânsito em julgado do acórdão condenatório do TCU, permanece imprescritível a pretensão de ressarcimento ao erário decorrente da instauração da TCE, conforme enunciado 282 da súmula deste Tribunal";
"vários documentos encaminhados estão sem os respectivos comprovantes (empenhos, notas de liquidação e pagamento, certidões negativas e outros elementos relacionados à aquisição e ao fornecimento de alimentos) , incompletos para estabelecer o nexo causal das despesas";
"ausência do parecer conclusivo do conselho de alimentação escolar, demonstrativo sintético anual da execução físico-financeira, relatório anual de gestão do Pnae e a conciliação bancária";
"a jurisprudência do TCU direciona entendimento no sentido de que o prefeito sucessor poderá ficar isento de responsabilidade, por omissão no dever de prestar contas de recursos recebido por seu antecessor, se demonstrar a adoção de medidas efetivas visando ao resguardo do patrimônio público, seja por meio de solicitação de instauração de TCE ou de ações judiciais ou representação ao Ministério Público com vistas ao ressarcimento do prejuízo ao erário";
"o gestor que aplicou os recursos tem a responsabilidade de evidenciar que disponibilizou para o seu sucessor a documentação necessária para o cumprimento da obrigação de prestar contas"; e
"o responsável não apresentou a prestação de contas ou qualquer documento no SiGPC, persistindo a inadimplência".
Desse modo, no essencial, a Secex-TCE propõe julgar irregulares as contas do responsável, condenar-lhe ao pagamento do débito remanescente apurado no processo e aplicar-lhe multa.
O Ministério Público junto a este Tribunal (MP/TCU) , representado pelo procurador Sérgio Ricardo Costa Caribé, concordou com a proposta da unidade instrutiva, consoante o parecer à peça 43.
II
Diante das circunstâncias que envolvem este processo, considero que seu desfecho deve ser semelhante ao que adotado na tomada de contas especial relativa ao Pnae/2011, instaurada contra o mesmo responsável (TC Processo 040.914/2019-4 - Acórdão 6640/2021-TCU-Primeira Câmara) .
A ausência do parecer do Conselho de Controle Social sobre a prestação de contas, por si só, não representa irregularidade de que possa resultar imputação de dano ao erário. Consoante comunicado do FNDE, houve alteração da sistemática de apresentação da prestação de contas dos programas educacionais dos exercícios de 2011 e 2012, inclusive do Pnae, que passou a ser realizada de forma eletrônica[footnoteRef:2] no Sistema de Gestão de Prestação de Contas (SiGPC) , com data estendida até 30/4/2013. Essa modificação também refletiu nos procedimentos a cargo dos conselhos sociais: [2:  (http://www.fnde.gov.biletiquetasatem/4149-fnde-prorroga-prazopara-envio-de-presta%C3%A7%C3%B5es-de-contas) .] 
"No caso dos programas de alimentação e transporte escolar, as contas dos municípios deverão ser analisadas inicialmente por conselheiros de controle social. Eles terão até dia 14 de junho de 2013 para registrarem seus pareceres, aprovando ou não as contas, no Sistema de Gestão de Conselhos (Sigecon) ."
Com efeito, a ausência do parecer do Conselho de Controle Social sobre a prestação de contas do Pnae/2012 não pode ser imputada ao responsável, pois tal providência não estava na esfera de sua atuação e possibilidade, conforme consta do comunicado do FNDE.
Diante do contexto deste processo, é relevante consignar que o envio pelo gestor de comprovantes físicos/documentais das despesas elegíveis ao programa, a título de prestação de contas, merece ser examinada e sopesada em razão da ausência de inserções em sistemas de prestações de contas eletrônica, consubstanciadas no preenchimento de formulários e relatórios no SiGPC do FNDE, por impossibilidade de seu registro.
Embora não tenham sido encaminhadas cópias de algumas notas fiscais, observa-se dos autos que o processo orçamentário e as notas de liquidação das despesas foram atestadas pelo secretário de Fazenda e pelo coordenador da merenda escolar do município (gestores não arrolados neste processo) , fazendo referência às respectivas notas fiscais de suporte, com reflexos nos extratos bancários da conta do programa.
Nesse quadro, considero tratar-se de desconformidade sem prejuízo ao nexo de causalidade financeira e finalística do Pnae, visto que, de modo geral, as despesas foram lastreadas por notas de empenho, processos orçamentários, extratos bancários e notas de liquidação, como as relacionadas à empresa citada pela Secex-TCE (F.W.A. Comércio, cujo CNPJ 10.487.721/000121, informado no extrato bancário, refere-se a W.C Almeida Silva Comércio de Alimentos - matriz e filiais, com vasta documentação fiscal nos autos) . 
Para corroborar, cito o seguinte enunciado da jurisprudência deste Tribunal, constituído a partir do Acórdão 5266/2018-TCU-Primeira Câmara:
"A ausência das notas fiscais comprobatórias do pagamento das despesas constantes na prestação de contas pode ser relevada, excepcionalmente, diante da comprovação do emprego dos recursos no objeto conveniado, com fundamento no princípio da verdade material"
Aceita as despesas, restaria avaliar a intempestividade da apresentação da prestação de contas. Nesse ponto, destaco que a única notificação válida do FNDE, dirigida ao Sr. Juarez Alves Lima, para a remessa da prestação de contas do Pnae/2012, data de 16/11/2017 (peça 10, p. 4) .
Acrescento que, diante da alteração da sistemática das prestações de contas dos programas educacionais do FNDE referentes aos anos de 2011 e 2012, que passaram a ser apresentadas de forma eletrônica no sistema SiGPC (prazo adiado para 30/4/2013) , e da transição de mandatos dos gestores nesse período, com o envio da senha de acesso para os prefeitos que assumiram em 2013, não era mais possível a um ex-prefeito registrar no referido sistema as prestações de contas, providência essa que caberia ao gestor sucessor. Assim, pode-se considerar justificada a intempestividade do envio dos comprovantes da aplicação dos recursos.
Outrossim, em vista dos documentos apresentados pelo Sr. Juarez Alves Lima, a título de prestação de contas, com fundamento no art. 9-B da IN TCU 71/2012[footnoteRef:3], caberia perquirir a veracidade do argumento do Sr. José Ribamar Moreira Gonçalves de que não encontrou nos arquivos da prefeitura documentos para processar e enviar a prestação de contas pendente no FNDE, razão a qual levou à audiência do ex-prefeito aqui responsabilizado. [3:  "Art. 9.B. Quando o peri¿odo de gesta¿o integral dos recursos na¿o coincidir com o mandato em que ocorrer o vencimento da prestac¿a¿o de contas, havendo du¿vidas sobre quem deu causa a¿ omissa¿o, antecessor e sucessor sera¿o notificados para recolher o débito, prestar contas ou apresentar justificativas sobre a omissão, o primeiro por supostamente na¿o ter deixado a documentac¿a¿o necessa¿ria para que o sucessor pudesse prestar contas e o segundo por ter descumprido o dever de apresentar a prestação de contas no prazo devido. (AC) (Instrução Normativa-TCU nº 88, de 9/9/2020) . Para¿grafo u¿nico. O sucessor podera¿ se eximir da responsabilidade sobre a omissão se, cumulativamente, demonstrar a adoc¿a¿o de medida legal de resguardo ao patrimo¿nio pu¿blico e apresentar justificativas que demonstrem a impossibilidade de prestar contas no prazo legal, acompanhadas de elementos comprobato¿rios das ac¿o¿es concretas adotadas para reunir a documentac¿a¿o referente a¿s contas. (AC) (Instrução Normativa-TCU nº 88, de 9/9/2020) "] 
Todavia, devido a atual fase deste processo, o longo decurso de tempo de seu fato gerador e a não inclusão do prefeito sucessor na relação processual, tal medida não se coadunaria com os princípios do contraditório e da celeridade processual.
Nesse contexto, cabe acolher as alegações de defesa e considerar elidido o débito imputado ao Sr. Juarez Alves Lima nestes autos, julgando suas contas especiais regulares com ressalvas, relativamente à ausência de informações gerenciais sobre a alimentação escolar do município de Icatu/MA no ano de 2012.
	Ante o exposto, manifesto-me pela aprovação do acórdão que ora submeto à apreciação deste Colegiado.
	TCU, Sala das Sessões Ministro Luciano Brandão Alves de Souza, em 22 de junho de 2021.
Weder de Oliveira
Relator